臺灣臺北地方法院刑事判決　　　　　　100年度簡上字第104號
上　訴　人
即　被　告　林意珊
上列上訴人即被告妨害名譽案件，不服本院中華民國100 年2 月
14日99年度簡字第4631號第一審刑事簡易判決（檢察官聲請簡易
判決處刑案號：臺灣臺北地方法院檢察署99年度偵字第21523 號
及第25007 號），提起上訴，本院管轄之第二審地方法院合議庭
判決如下：
    主  文
原判決撤銷。
林意珊犯公然侮辱罪，處罰金新臺幣肆仟元，如易服勞役，以新
臺幣壹仟元折算壹日。
    事  實
一、林意珊與吳寶玉於民國99年6 月間因租屋糾紛而生齟齬。吳
    寶玉因而於99年6 月間某日起，在兩人所住臺北市○○區○
    ○路四段179 巷12之2 號1 樓公寓樓梯間門口張貼告示，公
    然以「不要臉、白賊，滾回自己的房子去」等語侮辱林意珊
    ，足生損害於林意珊之名譽及社會評價（吳寶玉所犯刑法第
    309 條第1 項之公然侮辱罪業經原審判處罰金新台幣三千元
    確定）。而林意珊亦基於公然侮辱吳寶玉之犯意，於同年7
    月9 日晚間8 時30分許，在同處張貼「說謊不臉紅的吳寶玉
    ，人在做天在看，妳的所作所為眾神明已看清楚，你忘了此
    地是法治社會，不要欺人太甚！12－2 號3 樓的吳寶玉」等
    文字之傳單，足生損害於吳寶玉之名譽及社會評價。
二、案經吳寶玉訴由臺北市政府警察局文山第一分局報告臺灣臺
    北地方法院檢察署檢察官偵查後聲請簡易判決處刑。
    理  由
一、訊據上訴人即被告林意珊固坦認曾於上開時間張貼「說謊不
    臉紅的吳寶玉，人在做天在看，妳的所作所為眾神明已看清
    楚，你忘了此地是法治社會，不要欺人太甚！12－2 號3 樓
    的吳寶玉」等文字之傳單於上開地點，惟矢口否認有何公然
    侮辱告訴人吳寶玉之事實，辯稱：告訴人說我欠他房租，但
    實情是我要交租給他，他竟然關閉帳戶不收，而且他又張貼
    傳單說我欠租，我才張貼上開傳單，我並無侮辱告訴人之意
    思，只是要讓他知道自己所作所為等語。經查：
    (一)按刑法第309 條公然侮辱罪之「侮辱」及第310 條誹謗罪
      之「誹謗」之區別，前者係未指定具體事實，而僅為抽象
      之謾罵，而此抽象謾罵之內容足使聽聞之不特定公眾產生
      貶損被害人在社會上保持之人格尊嚴及地位之程度；後者
      則係對於具體之事實，有所指摘，而損及他人名譽，亦即
      指謫或傳述於公眾之內容須為足以毀損他人名譽之具體事
      實。例如公然辱罵他人「幹你娘」及「瘋婆子」，固屬未
      明確指謫具體事實之侮辱行為，縱係辱罵他人「討客兄」
      （指女性與其他非配偶之人通姦），因並無具體明確指謫
      被辱罵者與何人在何時在何地通姦，故亦不能認為係一明
      確具體之毀損他人名譽事實，此實為辱罵者欲使聽聞之公
      眾產生被辱罵者具有行為不檢人格所使用之抽象貶抑性用
      語，應屬「侮辱」範疇，而非「誹謗」。
    (二)被告於本院中已坦認確曾於99年7 月9 日晚間8 時30分左
      右，在位於台北市○○區○○路4 段179 巷12之2 號1 樓
      公寓樓梯間，張貼「說謊不臉紅的吳寶玉，人在做天在看
      ，妳的所作所為眾神明已看清楚，你忘了此地是法治社會
      ，不要欺人太甚！12－2 號3 樓的吳寶玉」等文字之傳單
      ，此核與證人即告訴人吳寶玉於警詢及檢察官偵查中之證
      述相符，並有被告書寫之上揭傳單與被告張貼傳單後之現
      場照片等在卷足資佐證，是屬事實。而被告張貼之上開傳
      單中，指稱告訴人「說謊不臉紅」，其中固未明確具體指
      謫告訴人於何時、何地、以如何方式、就何等事實、向何
      人為如何不實陳述之「說謊」行為，然就此「說謊不臉紅
      」一語，足見被告於張貼時，即有藉此抽象性指稱告訴人
      「說謊不臉紅」之通俗貶抑言詞，使見聞該傳單之不特定
      公眾，產生告訴人係具「說謊」此一負面人格特質之印象
      ，且依一般社會通念觀之，此印象亦達足以貶損告訴人在
      社會上保持之人格尊嚴及地位之程度，是被告張貼上開文
      字傳單，係對告訴人之侮辱行為。而被告係在告訴人居住
      公寓之樓梯間張貼該告示，該樓梯間又屬公寓住戶均可共
      見共聞之社區開放空間，是被告所為係屬公然侮辱，至為
      明確。被告雖辯稱其係因告訴人先張貼傳單對其侮辱並指
      摘其不交租，且告訴人又關閉帳戶不讓其交租，其方張貼
      上揭傳單，並無妨害告訴人名譽之意思等語，然即便告訴
      人先有侮辱被告之言詞舉止，或被告所指告訴人關閉帳戶
      不讓其交租之情屬實，被告亦應循合法途徑保障自身權利
      ，無論如何均不能以「說謊不臉紅」此一抽象貶抑性言詞
      公然攻訐謾罵告訴人，被告主觀上明知此言詞將使不特定
      之聽聞公眾產生告訴人係具「說謊」此一負面人格之印象
      ，復將此言詞書寫成傳單公然張貼散布，其主觀上具有公
      然侮辱之犯意甚明，是其上揭辯解並無足採。本件事證明
      確，被告公然侮辱犯行足堪認定，自應依法論科。
二、核被告所為，係犯刑法第309 條第1 項之公然侮辱罪。檢察
    官主張被告所為係刑法第310 條第2 項之加重誹謗罪，然依
    前述，被告辱罵告訴人使用之「說謊不臉紅」此一言詞，固
    足使聽聞公眾產生告訴人具有「說謊」人格之負面印象，進
    而貶抑告訴人人格之社會評價，然僅就此言詞而言，僅係通
    俗之辱罵用語，被告並未具體明確指謫告訴人有何「說謊」
    行為事實，是與以具體明確指述事實之「誹謗」要件不合，
    僅為「侮辱」範疇。惟檢察官已具體指控被告公然侮辱之犯
    罪事實，且與本院論罪部分係屬同一事實，是本院自應予審
    判，並依刑事訴訟法第300 條規定變更檢察官之起訴法條。
三、原審認被告犯罪事證明確，據以論罪科刑，原非無見。惟被
    告所犯者應係刑法第309 條第1 項之公然侮辱罪，而非同法
    第310 條第2 項之加重誹謗罪，此均已如前述；被告以其所
    為應不構成公然侮辱罪或誹謗罪為由提起本件上訴，固無理
    由，惟原判決既有此適用法律之違誤，自應由本院撤銷改判
    之。爰審酌被告僅因租金給付糾紛，面對告訴人張貼侮辱性
    用語之傳單，不知以理性面對，反以法所不容許之張貼指摘
    告訴人「說謊不臉紅」等語傳單之手段，公然侮辱告訴人，
    對告訴人之人格尊嚴及社會地位已生一定程度危害，復審酌
    其犯罪情節、犯罪後態度，及依卷附臺灣高等法院被告前案
    紀錄表所示其尚無不良前科素行，並其大學肄業之教育智識
    程度、現生活及經濟狀況等一切情狀，量處如主文所示之刑
    ，並諭知易服勞役之折算標準，以示懲儆。
四、據上論斷，應依刑事訴訟法第455 條之1 第1 項、第3 項、
    第369 條第1 項前段、第364 條、第299 條第1 項前段、第
    300 條，刑法第309 條第1 項、第42條第3 項前段，刑法施
    行法第1 條之1 ，判決如主文。
中    華    民    國   100    年    12    月    7     日
            刑事第十五庭  審判長法  官  李明益
                                法  官  高若珊
                                法  官  紀凱峰
上正本證明與原本無異。
不得上訴。
                                書記官  桑子樑
中    華    民    國   100    年    12    月    7     日
附錄本案論罪科刑法條全文：
中華民國刑法第309條（公然侮辱罪）
公然侮辱人者，處拘役或 3 百元以下罰金。
以強暴犯前項之罪者，處 1 年以下有期徒刑、拘役或 5 百元以
下罰金。